【裁判字號】    97,訴,323
【裁判日期】    970829
【裁判案由】    損害賠償
【裁判全文】
臺灣士林地方法院民事判決               97年度訴字第323號
原      告  甲○○
被      告  乙○○
上列當事人間刑事附帶民事訴訟請求損害賠償事件，經本院刑事
庭裁定移送審理（96年度附民字第269 號），並經原告為訴之擴
張，本院於民國97年8 月13日言詞辯論終結，判決如下：
    主  文
被告乙○○應給付原告新臺幣拾伍萬伍仟貳佰肆拾貳元，及自
民國九十七年四月十九起至清償日止按週年利率百分之五計算之
利息。
原告其餘之訴駁回。
訴訟費用由被告負擔百分之三十二，餘由原告負擔。
本判決原告第一項得假執行；但被告如以新臺幣拾伍萬伍仟貳
佰肆拾貳元為原告供擔保，或將上開金額提存後，得免為假執行
。
原告其餘假執行之聲請駁回。
    事實及理由
甲、程序方面：
    按訴狀送達後，原告不得將原訴變更或追加他訴，但擴張或
    減縮應受判決事項之聲明者，不在此限，民事訴訟法第255
    條第1 項第3 款定有明文。查原告起訴時原請求被告賠償原
    告新臺幣（下同）100 萬元，嗣於本院民國97年4 月16日準
    備書狀中，擴張本件請求為111 萬2,493 萬元。又原告復於
    97年5 月21日言詞辯論期日減縮前開請求金額之利息起算日
    期，依前揭說明，於法尚無不合，應予准許。
乙、實體方面：
一、原告起訴主張：被告為門牌號碼臺北市○○區○○路1 段59
    巷10弄18號4 樓及其頂樓加蓋建物（下稱：被告房屋）之所
    有權人，因其室內電源線路配線不當，於95年9 月20日上午
    4 時52分許起火燃燒，自臥室單人床西南側與南面書籍處附
    近起火，延燒至原告所有門牌號碼臺北市○○區○○路1 段
    59巷10弄22號4 樓頂樓加蓋之房屋（下稱：原告房屋），致
    原告房屋鋼板結構、建材等毀損，受有新臺幣（下同）35萬
    4,795 元之損害；另原告放置室內之古董、高爾夫球具、木
    雕、冷氣機等財物亦均遭嚴重燒毀，而受有75萬7,698 元之
    損害（詳如附表所示）。為此，依侵權行為法律關係請求被
    告賠償111 萬2,493 元等語，並聲明：(一)被告應給付原告11
    1萬2,493 元，及自97年4 月19起至清償日止按週年利率5%
    計算之利息。(二)願供擔保，請准宣告假執行。
二、被告則以：失火之起火點應不在被告房屋，失火之結果非被
    告行為造成。又原告房屋大部分尚保持完好，僅靠西側牆下
    之物品一帶受損，及上方屋頂橫梁靠西側受燒金屬變色，而
    尚未達到喪失住宅之效用，顯見受損之情況未達需拆除重建
    之地步，略作修補即可回覆，原告予以拆除重建，似有不當
    得利之疑慮，又原告主張房屋燒毀之損害，金額過高，而如
    附表所列動產之損害，其中項目1 部分不爭執；項目2 、3
    及項目8 至11部分被告不同意；項目4 至7 部分確有燒毀，
    惟原告主張金額過高，且尚需折舊等語資為抗辯。並聲明：
    (一)原告之訴駁回。(二)如受不利之判決，願供擔保請准宣告免
    為假執行。
三、原告主張被告房屋於95年9 月20日上午4 時52分許起火燃燒
    ，延燒至原告房屋之事實，業據提出臺北市政府消防局火災
    證明書、門牌號碼臺北市○○區○○路1 段59巷10弄22號4
    樓房屋所有權狀、台灣士林地方法院檢察署96年度偵字第18
    00號起訴書、本院刑事庭96年度簡字第732 號判決為證，並
    經本院依職權調取本院96年度簡字第732 號刑事案卷核閱無
    訛，應堪信為真實。至被告雖仍抗辯失火結果非伊所致云云
    。惟查，本件火災發生後，經臺北市政府消防局人員現場勘
    查3 次、9 人次調查結果（見臺灣士林地方法院檢察署96年
    度偵字第1800號卷第15頁，上開案卷以下簡稱：偵查卷），
    發現：
  (一)被告所有之18號房屋頂樓位於同弄14號4 樓頂樓之東、原告
    所有22號4 樓頂樓房屋之西、16號4 樓頂樓之南（見偵查卷
    第61頁現場位置配置圖），該火災現場受熱、燒毀、碳化情
    形經鑑識人員勘查結果，14號4 樓頂樓東側較西側嚴重、22
    號4 樓頂樓西側較東側嚴重、16號4 樓南側較北側嚴重，可
    徵火勢係由14號4 樓頂樓之西往東方向、22號4 樓頂樓之東
    往西方向、16號4 樓頂之南往北方向延燒，及被告所有18號
    4 樓頂樓受燒毀情形嚴重。另經詢問現場證人即16號4 樓承
    租戶江華銘證稱：「當時16號4 樓頂加蓋的房屋沒有看到火
    ，只看到18號頂樓有火光冒出...... 」 （偵查卷第38頁）
    ；證人即20號4 樓住戶王郭惠敏證稱：「我是因為我兒子發
    現有燒焦味，然後就發現18號頂樓有火光冒出，當時22號頂
    樓並沒有被火燒到。」（偵查卷第40頁）；另現場救火之臺
    北市政府消防局第三大隊內湖中隊內湖分隊所製作之「火災
    出動觀察紀錄」之「到達時狀況」欄記載：「現場外觀22號
    4 樓頂及18號4 樓頂火舌（黃紅色）濃煙（黑色）已經冒出
    ，許多火煙掉落物落下，風向東北東，16號4 樓頂及20號4
    樓頂未發現異狀，有燃燒波及16號4 樓、20號4 樓頂、14號
    4 樓頂的現象。」是綜合以上現象、證言可知，該次火災應
    係自被告所有之18號4 樓頂樓房屋起火（王郭惠敏、江華銘
    見及），因現場吹東北東風，火勢先往位於18號4 樓頂樓西
    側之22號4 樓頂樓延燒（消防隊抵達現場時之觀察），之後
    往東側之14號4 樓頂樓、北側之22號4 樓頂樓等方向延燒，
    是臺北市政府消防局所製作之「火災原因調查報告書」（下
    稱：火災調查報告）認定：火災係由18號4 樓頂向四週延燒
    （偵查卷第29頁），應屬可採。
  (二)參以火災調查報告就被告所有之18號4 樓頂樓房屋屋內燒毀
    情形勘查結果，研判火流係由被告房屋現場圖房間１單人床
    西南側與南面書籍處附近（偵查卷第30頁），並於現場18號
    4 樓頂如偵查卷第61頁附圖房間１內採集電源線，經送請內
    政部消防署鑑定結果，熔痕巨觀及微觀特徵與導線短路所造
    成之通電痕相同（偵查卷第57-59 頁），因而研判起火原因
    係被告所有之18號4 樓頂房間「室內配線因故致起火燃燒」
    （偵查卷第32頁），已兼採證人證詞、現場狀況，並採集遺
    留物品進行科學鑑識，鑑定結果應堪採信。上開鑑定結果，
    與證人王郭惠敏其後於檢察官偵查時所證：「是我兒子睡到
    一半叫我起來，說有聞到臭臭的味道，我是住20號，我起來
    後有看到16號及18號中間的防火巷起火。」「有（看到18號
    有火光）。22號是玻璃的，沒有火光，只看到18號木板處有
    火光，當時天很黑，霹靂啪啦的起火聲是在18號與16號中間
    的防火巷。」（偵查卷第111 、112 頁）等語，因偵查卷附
    圖18號4 樓頂之房間１即位於18號、16號交接處，更徵上開
    調查報告之研判確屬可採。
  (三)至被告雖復聲請本院勘驗其所提出現場監視器光碟、訊問證
    人丙○○，惟：
  1.被告所提出之光碟片經本院勘驗結果，畫面為清晨5 時許，
    拍攝範圍僅及於上開火災現場樓下巷弄（本院卷第29頁勘驗
    筆錄），並無從據以判斷起火點，被告謂：畫面亮度差異可
    以看出竄燒之時間，據以推看從何處延燒云云（本院卷第29
    頁），顯無可採。依上開「火災出動觀察紀錄」之記載，上
    開火災報案時間為95年9 月20日4 時52分許，消防隊抵達時
    間為同日5 時1 分許（偵查卷第33頁），從起火、目擊者發
    現並於4 時52分報案，到畫面顯示之5 時許，已有相當時間
    ，且火災發生在4 樓頂，以起火後相當時間之1 樓巷弄畫面
    推論4 樓頂之起火位置，殊難想像。
  2.又被告聲請訊問之證人丙○○證稱：（95年9 月20日火災發
    生時）我在家裡睡覺，當時因為樓下有吵雜的聲音，我就起
    來看發現是火災，看到18號與22號的交界處有火在燃燒....
    ... 從我的視線能看到燃燒的地方就只有18、22號頂樓加蓋
    的交界處，消防隊來的時候，我沒看到他先救哪一邊。」等
    語（本院97年8 月13日言詞辯論筆錄），與被告所稱證人得
    證明伊房子係最慢延燒云云，顯有未合。又上開「火災出動
    觀察紀錄」所記載之「搶救時狀況」記載：「民權分隊人員
    最先抵達，立即佈水線（由22號4 樓頂），快速進入。」（
    偵查卷第33頁），然搶救標的係依火災現場判斷尚有施救必
    要者優先進行、佈水線位置則為消防人員依專業判斷實施，
    與起火點位置判斷無涉，被告抗辯消防隊抵達現場未先搶救
    其房屋，故其房屋並非起火處云云，亦屬無稽。
  (四)綜上，上開95年9 月20日發生之火災，起火位置確係被告房
    屋，起火原因應為被告房屋室內配線短路所致，應堪認定。
四、按因故意或過失，不法侵害他人之權利者，負損害賠償責任
    。民法第184 條第1 項定有明文。本件原告房屋及屋內動產
    因火災燒毀，有現場照片可稽（偵查卷第66、68、69頁），
    核係原告房屋所有權受侵害，被告原應注意建築物室內電源
    線路配置安全，並隨時或定期檢修、維護電路設備，竟殊未
    注意，致釀火災，因而侵害原告財產權，自已違反善良管理
    人注意義務而有過失，依法應就原告所受損害，負賠償之責
    。
五、按負損害賠償責任者，除法律另有規定或契約另有訂定外，
    應回復他方損害發生前之原狀，債權人並得請求支付回復原
    狀所必要之費用，以代回復原狀，民法第213 第1 項、第3
    項定有明文。次按不能回復原狀或回復顯有重大困難者，應
    以金錢賠償其損害。民法第215 條亦定有明文。被告就原告
    因火災所受損害應負賠償責任已如前述，上開因火災受損之
    不動產有回復原狀必要，動產依其燒毀情狀，皆已無從回復
    ，原告自得請求被告以金錢賠償其所受損害。茲就原告主張
    各項請求審酌如下：
  (一)原告房屋毀損請求35萬4,795元部分
  1.原告主張如重建原房屋時，所需費用為35萬4,795 元，有其
    所提統一發票、收據、工程報價單為證（本院卷第37-40 頁
    ）。雖被告以本院96年度簡字第732 號刑事判決記載：「22
    號4 樓頂加蓋鐵皮屋室內大部分尚保持完好，僅靠西側牆下
    之物品一帶受損，上方屋頂橫樑靠西側受燒金屬變色，均未
    喪失住宅之效用」云云，辯稱原告受損狀況未達拆除重建，
    僅略做修補即可，且原告主張之修繕費用亦屬過高云云。惟
    查：
  (1)火災調查報告內容係以：「22號4 樓頂以西側一帶鐵皮受熱
    較強變鐵青色，金屬鐵皮屋頂變色、軟化較嚴重，屋頂物品
    以西側一帶受燒燬嚴重，餘僅受煙燻。該戶東（22號4 樓頂
    ）與西（18號4 樓頂）交接之木質窗框兩側以西側方向碳化
    、燒細較嚴重。」（偵查卷第28頁），對照火災調查報告所
    附現場照片（偵查卷第68-69 頁），縱未達喪失住宅遮風避
    雨效用之程度，惟非置換相關建材、室內水電設備無從修繕
    。系爭原告房屋因係增建於4 樓樓頂，樓地板、4 週牆面均
    為主建物之屋頂層、女兒牆，此部分僅有修繕問題，其餘部
    分原告所列如附表一所示各項費用，依火災受損情狀，均屬
    回復原狀必要費用。本件經囑請郭國慶建築師事務所鑑定結
    果，亦認：「本件頂樓增建，因受大火燒炙，屋頂皆已燒穿
    ，且鋁門窗、女兒牆面皆受嚴重波及，其建築結構應已受重
    大毀損而難以修復，建議是應『拆除重建』才是良策」（本
    院卷第131 頁）。是縱考量原告所有原房屋應包括主建物既
    有天花板、女兒牆而認上開不動產尚非不能回復原狀，惟仍
    應認原告所列如附表一所示各項目均為「回復原狀」所必要
    。
  (2)至被告另爭執不動產部分費用過高部分，原告主張之費用業
    據提出估價單、統一發票等見為證，且不動產部分所列僅35
    萬4,795 元，低於本院囑託郭國慶建築師事務所鑑定回復原
    狀之費用52萬2, 657，自難認有何偏高之情。雖被告另主張
    原告之保險人兆豐產物保險股份有限公司（下稱：兆豐保險
    公司）所列請求費用僅10萬4,825 元，惟兆豐保險公司所承
    保之標的係同門牌已辦保存登記之4 樓房屋（見本院卷第73
    頁保險單），4 樓頂頂層、女兒牆可認為係4 樓已辦保存登
    記建物結構之一部分，故予理賠，理賠範圍亦以樓地板、4
    週內牆之整修為限，此觀兆豐保險公司承辦人杜惠平所提出
    險損失清單、估價單（本院卷第72、74頁）自明。被告以兆
    豐保險公司估算之4 樓部分修繕費，抗辯原告4 樓頂增建其
    餘部分之修繕費用過高，實屬無據。
  2.另按被保險人因保險人應負保險責任之損失發生，而對於第
    三人有損失賠償請求權者，保險人得於給付賠償金額後，代
    位行使被保險人對於第三人之請求權；但其所請求之數額，
    以不逾賠償金額為限。保險法第53條第1 項定有明文。原告
    所列不動產燒毀之損害中，其中「屋頂防水整修」乙式費用
    7 萬2,135 部分，與兆豐保險公司所列理賠項目重疊（見上
    揭本院卷第72、74頁出險損失清單、估價單），此範圍之請
    求權應於保險人兆豐公司理賠原告後，法定移轉於兆豐保險
    公司，原告自不得重複再予請求。
  3.查原告所有之房屋主結構體係輕鋼架，材質為「鋼鐵造」房
    屋，原告主張係87年9 月所建（即原告取得同門牌4 樓已辦
    保存登記建物所有權之時，見本院卷第120 頁異動索引），
    被告就此亦未為爭執，是以該時間認定為起造時間，應屬合
    理。依固定資產耐用年數表，鋼鐵造房屋耐用年數為52年，
    定率遞減法折舊率每年0.043 ，原告主張重建燒毀房屋所需
    費用合計35萬4,795 元，扣除上述「屋頂防水整修」乙式費
    用7 萬2,135 元後，全新之輕鋼架鐵皮屋以成本法（考慮建
    築之成本、勞力）計算之價值為28萬2,660 元，採定率遞減
    法計算折舊後之推算原告燒毀房屋之價值應為19萬8,866 元
    。
    計算式（元以下四捨五入，以下均同）
    第1年折舊：
    282660×0.043=12154
    第2年折舊：
    (000000-00000)×0.043=11632
    第3年折舊：
    (000000-00000-00000)×0.043=11132
    第4年折舊：
    (000000-00000-00000-00002)×0.043=10653
    第5年折舊
    (000000-00000-00000-00000-00000)×0.043=10195
    第6年折舊
    (000000-00000-00000-00000-00000-00005)×0.043=9756
    第7年折舊
    (000000-00000-00000-00000-00000-00000-0756) ×0.043=
    9337
    第8年折舊
    (000000-00000-00000-00000-00000-00000-0000-0000) ×
    0.043= 8935
    時價＝000000-00000-00000-00000-00000-00000-0000-0000
          -0000=198866
  4.依上所述，原告因不動產受損害所得請求之賠償金額為19萬
    8,866 元。
  (二)原告動產滅失75萬7,698元部分
  1.清除火災物品3萬元部分
    原告主張火災後清除物品需支出費用3 萬元，為被告所不爭
    執（本院卷第80頁），自應准許。
  2.洗衣機、電視、冷氣部分
  (1)原告主張因火災燒毀洗衣機、電視機、冷氣機等物，洗衣機
    、電視機、冷氣機於93年購買時價格分別為8,000 元、2 萬
    元、5 萬元，為被告所不爭執，應堪信為真實（本院卷第80
    頁）。
  (2)上開物品比照「耐用年數表」中「房屋附屬設備」項下「窗
    型、箱型冷暖器」項目，以耐用年數5 年計算折舊（每年折
    舊20%） ，因原告係於93年購入，迄95年9 月發生火災時，
    以折舊2 年計算，採定率遞減法，折舊後之時價應為3 萬1,
    057 元。
    計算式：
    3 項合計＝8000+20000+50000=78000
    第1年折舊＝78000×0.369=28782
    第2年折舊＝（00000-00000）×0.369=18161
    時價＝00000-00000-18161=31057
  3.桌椅8,000元部分
    原告主張桌椅於93年以8,000 元購買，被告固表示有爭執，
    惟依原告所提火災後照片（本院卷第97頁上方），確有毀損
    之情，8,000 元於市價亦無不合，應堪信為真實。上開桌椅
    本院認得比照第2.項物品，以耐用年數5 年計算折舊，其折
    舊後之時價應為3,185元。
    計算式：
    第1年折舊＝8000×0.369=2952
    第2年折舊＝（0000-0000）×0.369=1863
    時價＝0000-0000-0000=3185
  4.高爾夫球具27萬1,698元部分
  (1)原告主張有高爾夫球具3 組於上開火災中燒毀，為被告所否
    認，惟依原告所提火災現場照片（本院卷第106 、127 、12
    8 頁），確有高爾夫球組燒毀情事，應堪信為真實。
  (2)雖原告主張高爾夫球具3 組價值達27萬1,698 元，惟未能舉
    證以實其說，本院依民事訴訟法第222 條第2 項規定，參酌
    相關網路拍賣價格資料，認以新品每組3 萬元，3 組合計9
    萬元估定之。
  (3)高爾夫球具亦耐用年數表所無設備，本院認仍宜比照第2.項
    物品，以耐用年數5 年計算折舊，其折舊後之金額應為
    第1年折舊＝90000×0.369=33210
    第2年折舊＝（00000-00000）×0.369=20956
    時價＝00000-00000-20956=35834
  5.木雕（觀音像、馬、魚）8 萬元、鐘乳石1 萬5,000 元、玫
    瑰石5,000元部分：
  (1)依原告所提災後照片，觀音像（本院卷第95頁）、馬型木雕
    、鐘乳石（本院卷第105 頁）均可看出燒後殘骸，惟魚型木
    雕或玫瑰石，則無法證明曾經存在，且此等藝品，亦非日常
    生活居家經驗法則上存在蓋然性高之物品，自難認原告關於
    魚型木雕、玫瑰石損害之主張為真實。
  (2)本院依民事訴訟法第222 條第2 項規定，參酌相關網路拍賣
    價格資料，認觀音像以4 萬5,000 元、馬型木雕以中等品質
    1,800 元估定之。另鐘乳石價格部分，參酌相關網路拍賣價
    格，認以9,500 元估定之為當。
  (3)又此部分藝品，尚無折舊問題，合計請求金額以5 萬6,300
    元估定其損害。
  6.另原告主張郭大維國畫、書畫損害部分，依原告所提現場照
    片，無法證明其存在於上開燒毀房屋內，此等書畫藝術品，
    亦非居家通常放置之物品，尚難認原告關於國畫、書畫損害
    之主張為真。
  7.綜上，原告關於屋內災後清理、動產之損害請求應於15萬6,
    376 元範圍內為有理由（計算式：30000+31057+3185+35834
    +56300=156376）。
六、按給付無確定期限者，債務人於債權人得請求給付時，經其
    催告而未為給付，自受催告時起，負遲延責任。其經債權人
    起訴而送達訴狀，或依督促程序送達支付命令，或為其他相
    類之行為者，與催告有同一之效力；遲延之債務，以支付金
    錢為標的者，債權人得請求依法定利率計算之遲延利息，民
    法第229 條第2 項、第233 條第1 項前段分別定有明文。又
    應付利息之債務，其利率未經約定，亦無法律可據者，週年
    利率為百分之五，亦為同法第203 條所明定。本件原告於其
    97年4 月16日所提民事準備一狀，請求被告給付111 萬2,49
    3 元，該訴狀於97年4 月18日送達被告，為被告所不爭執（
    本院卷第65頁），是原告就上開得請求之金額，一併請求民
    事準備一狀送達翌日即97年4 月19日起至清償日止，按年息
    5%計算之利息，亦屬有據。
七、從而，原告本於上開原因事實，依侵權行為法律關係，請求
    被告給付35萬5,242 元（計算式：198866+156376=355242）
    ，及自97年4 月19日起至清償日止，按年息5%計算之利息，
    為有理由，逾上開應准許部分之請求，則為無理由，應予駁
    回。
八、本判決所命給付金額，未逾50萬元，應依民事訴訟法第389
    條第1 項第5 款宣告假執行；被告就此陳明願供擔保免為假
    執行，爰酌定相當之擔保金額准許之。至原告其餘假執行之
    聲請，因訴之駁回而失所依據，不予准許。
九、本件事證已臻明確，兩造其餘主張、陳述及所提之證據，經
    審酌均與本院前揭判斷不生影響，爰不一一詳予論述，附此
    敘明。
十、據上論結，本件原告之訴為一部有理由，一部無理由，依民
    事訴訟法第79條、第389 條第1 項第5 款、第392 條第2 項
    判決如主文。
中    華    民    國    97    年    8     月    29    日
                  民事第二庭  法  官  王本源
以上正本證明與原本無異。
如對本判決上訴，應於判決送達後20日內向本院提出上訴狀。
中    華    民    國    97    年    9     月    8     日
                              書記官  陳淑女
附表：
┌──┬─────────┬──┬─────┐
│項目│名        稱      │數量│  金  額  │
│    │                  │    │（新臺幣）│
├──┼─────────┼──┼─────┤
│ 1  │清除水災物品      │    │ 30,000   │
├──┼─────────┼──┼─────┤
│ 2  │高爾夫球具        │ 3  │ 111,698  │
│    │                  │    ├─────┤
│    │                  │    │  70,000  │
│    │                  │    ├─────┤
│    │                  │    │  90,000  │
├──┼─────────┼──┼─────┤
│ 3  │木雕              │ 3  │  80,000  │
│    │（觀音像、馬、魚）│    │          │
├──┼─────────┼──┼─────┤
│ 4  │日立牌洗衣機      │ 1  │   8,000  │
├──┼─────────┼──┼─────┤
│ 5  │國際牌電視        │ 1  │  20,000  │
├──┼─────────┼──┼─────┤
│ 6  │日立分離式冷氣    │ 1  │  50,000  │
├──┼─────────┼──┼─────┤
│ 7  │桌椅              │ 8  │   8,000  │
├──┼─────────┼──┼─────┤
│ 8  │郭大維國畫        │ 5  │ 250,000  │
├──┼─────────┼──┼─────┤
│ 9  │西畫              │ 2  │  20,000  │
├──┼─────────┼──┼─────┤
│10  │鐘乳石            │ 1  │  15,000  │
├──┼─────────┼──┼─────┤
│11  │玫瑰石            │ 1  │   5,000  │
├──┴─────────┴──┼─────┤
│合                        計  │ 757,698  │
└───────────────┴─────┘


司法院資訊處製作；財團法人民間司法改革基金會備份。
